【裁判字號】    90,台上,6941
【裁判日期】    901108
【裁判案由】    因妨害自由案件
【裁判全文】
最高法院刑事判決                                九十年度台上字第六九四一號
    上  訴  人  乙○○
                甲○○
右上訴人等因妨害自由案件，不服台灣高等法院台南分院中華民國八十八年九月十四
日第二審判決（八十八年度上訴字第一二三六號，起訴案號：台灣雲林地方法院檢察
署八十七年度偵字第四六五九號、八十八年度偵字第一七四六號），提起上訴，本院
判決如左：
    主  文
上訴駁回。
    理  由
一關於剝奪人之行動自由部分
按刑事訴訟法第三百七十七條規定，上訴於第三審法院，非以判決違背法令為理由，
不得為之。是提起第三審上訴，應以原判決違背法令為理由，係屬法定要件。如果上
訴理由狀並未依據卷內訴訟資料，具體指摘原判決不適用何種法則或如何適用不當，
或所指摘原判決違法情事，顯與法律規定得為第三審上訴理由之違法情形，不相適合
時，均應認其上訴為違背法律上之程式，予以駁回。本件上訴人甲○○、乙○○上訴
意旨略稱：原判決理由六認上訴人所持用之鐵管一支，既未扣案，並據上訴人否認其
所有或持用，爰不另宣告沒收，但主文諭知扣案之鐵管壹支沒收，顯有違法。又上訴
人等被訴傷害部分，業據告訴人撤回，此部分不另為不受理之諭知，然此傷害部分是
否為論罪之犯行中強暴、脅迫之部分行為，原判決未於理由說明，亦有判決理由不備
之違法云云。
惟查原判決依憑甲○○、乙○○之部分自白，被害人游智雄之指訴，證人黃慧珍之證
言、診斷證明書、扣案之鐵管一支等證據資料，資以認定，乙○○因與黃慧珍夫妻失
和而離家出走，黃慧珍於民國八十七年二月間結識游智雄，二人於同年二月中旬在雲
林縣斗六市○○路六二一巷一號游智雄之住處開始同居，乙○○獲知其妻黃慧珍與游
智雄在右址同居後，將此事告知胞弟甲○○，二人基於共同犯意之聯絡，於八十七年
九月十七日晚上十時許，同乘車牌號碼ＲＷ－二一一五號自用小客車至游智雄上址住
處要找游智雄談判、算帳，先由乙○○進入屋內，表明伊係黃慧珍之夫，叫游智雄把
黃慧珍叫出來，並佯稱要游智雄到屋外談話，旋即令游智雄坐上甲○○所駕駛之前開
小客車，表示欲帶游智雄去西螺談游智雄與黃慧珍通姦之事如何解決，游智雄不從，
乙○○即手持鐵管喝令游智雄上車，並對游智雄恫嚇稱：「若不上車，全家都有事」
等語，使游智雄心生畏懼不敢反抗而坐進車內，任由甲○○駕車載之先行離開，剝奪
游智雄之行動自由。乙○○為達壯大己方聲勢以壓制游智雄，復要甲○○在行經莿桐
鄉僑和國小附近時下車打公共電話給柳宗延，告知其大哥、大嫂吵架，要柳宗延駕車
赴程文杰住處搭載程文杰趕至游智雄住處，惟因不知情之柳宗延不知游智雄住處，乃
約定至莿桐鄉僑和國小（起訴書載為縱貫公路旁）與之會合，甲○○始駕車（上載游
智雄）帶領柳宗延所駕駛之小客車（上載不知情之程文杰）返回游智雄之住處，由柳
宗延再搭載乙○○與黃慧珍，斯時，乙○○與甲○○已商定要將游智雄帶至西螺鎮安
定里之垃圾場，即由甲○○駕駛前開自用小客車附載游智雄，乙○○與黃慧珍則乘坐
柳宗延駕駛之小客車，於同日晚上十一時許抵達前開垃圾場後，乙○○即喝令游智雄
下車，並與甲○○、柳宗延、程文杰基於共同傷害之犯意聯絡，由甲○○持預先準備
之鐵管（即右開乙○○叫游智雄上車所持之鐵管），乙○○則在一旁撿起另一支鐵管
，柳宗延、程文杰則徒手，四人共同毆打游智雄成傷（此傷害部分業據游智雄於第一
審審理時撤回告訴），乙○○於打傷游智雄後，自行意圖為自己不法之所有，要游智
雄交出新台幣（下同）一千萬元之遮羞費，因游智雄表示沒有那麼多錢，乙○○復毆
打游智雄，乙○○繼之表示可以降到一百萬元，但須一個月內分二次交付，並恫稱：
「若再拖，則明天早上把你帶到冷凍櫃冰起來」，游智雄因心生畏懼迫於無奈而同意
，即借用柳宗延之行動電話打回家中，給游母說要一百萬元才能回去，之後，乙○○
、甲○○、程文杰、柳宗延原車欲回雲林縣西螺鎮安定里安定二一五之十號乙○○之
住處，擬寫協議書及開立本票，於翌日凌晨二時四十五分許，抵達乙○○住處附近後
，柳宗延停車先讓乙○○、黃慧珍下車，即駕車離去，但游智雄尚被限制在甲○○所
駕駛之ＲＷ－二一一五號小客車上時，在乙○○未取得錢財前，仍不罷手，游智雄之
行動自由仍被限制，適被埋伏在該處之警方查獲，並扣得乙○○所有供犯罪所用之前
開鐵管一支之事實，因而撤銷第一審關於上訴人等部分不當之判決，改判仍論處甲○
○共同以脅迫方法剝奪人之行動自由罪刑（處有期徒刑肆月）；及依牽連犯之規定，
就所犯恐嚇取財未遂及剝奪人之行動自由罪，從一重論處乙○○意圖為自己不法之所
有，以恐嚇使人將本人之物交付未遂罪刑（處有期徒刑柒月），已詳述其所依憑之證
據及理由，對於上訴人等否認有本件犯行之辯解，認係事後飾卸之詞，不足採信，亦
在判決內詳予指駁及說明其理由。又公訴意旨認上訴人等另犯刑法第三百零四條第一
項前段之使人行無義務之事罪嫌部分，因係屬渠等共犯刑法第三百零二條第一項妨害
自由罪之部分行為，不另論罪責，以公訴意旨認與論罪科刑部分有牽連犯之裁判上一
罪關係，不另為無罪之諭知，亦在判決內加以說明，再公訴意旨另認上訴人等亦涉犯
刑法第二百七十七條第一項之傷害罪部分，因第一審辯論終結前，已據告訴人對共犯
柳宗延、程文杰撤回告訴，效力及於共犯之上訴人等，以公訴意旨認此部分與前開論
罪科刑部分，有牽連犯之裁判上一罪關係，不另為不受理之諭知，亦予明。所為論
述，核與卷證資料相符，從形式上觀察，並無違背法令之情形。查原判決對於扣案之
鐵管一支諭知沒收，已在判決內說明其所依憑之證據及理由，並無上訴意旨所指違法
之情形。又依原判決認定之事實，上訴人等之傷害行為部分，並非其所犯剝奪人行動
自由罪之部分行為，原判決並無違誤。上訴意旨此部分指摘尚有誤會。上訴人等上訴
意旨徒憑己意，任意指摘原判決關於剝奪人之行動自由部分違背法令，顯與法律規定
得為第三審上訴理由之違法情形不相適合，應認其對該部分之上訴違背法律上之程式
，予以駁回。
二關於恐嚇取財未遂部分
按裁判上一罪，其重罪不得上訴於第三審法院，而輕罪得提起上訴時，依審判不可分
之原則，其輕罪之上訴亦不受限制，第三審法院對重罪部分應併予審判云云，係指該
輕罪部分經提起合法上訴時，始有其適用。苟如輕罪部分之上訴為不合法，法院既應
從程序上駁回該輕罪之上訴而無從為實體上判決，則不得上訴第三審之重罪部分，自
亦無從適用審判不可分之原則，併為實體上審判。本件上訴人乙○○對輕罪之剝奪人
之行動自由部分所提起之第三審上訴，既屬不合法而應從程序上予以駁回，已如上述
，而牽連所犯之重罪恐嚇取財未遂部分，依刑事訴訟法第三百七十六條第六款之規定
，既經第二審判決，不得上訴於第三審法院，自無從併予實體上審判，應認乙○○就
恐嚇取財未遂部分之上訴為不合法，應併予駁回。
據上論結，應依刑事訴訟法第三百九十五條前段，判決如主文。
中      華      民      國     九十     年     十一     月      八      日
                              最高法院刑事第九庭
                                  審判長法官  莊  登  照
                                        法官  洪  明  輝
                                        法官  黃  一  鑫
                                        法官  魏  新  和
                                        法官  林  秀  夫
      右正本證明與原本無異
                                              書  記  官
中      華      民      國     九十     年     十一     月     十五     日


司法院資訊處製作；財團法人民間司法改革基金會備份。
